【裁判字號】    89,台上,6462
【裁判日期】    891026
【裁判案由】    偽造文書
【裁判全文】
最高法院刑事判決                              八十九年度台上字第六四六二號
    上訴人  姚進發
    被  告  甲○○
右上訴人因自訴被告偽造文書案件，不服台灣高等法院台中分院中華民國八十七年六
月十九日第二審判決（八十七年度上訴字第一四六號，自訴案號：台灣台中地方法院
八十六年度自字第七三二號），提起上訴，本院判決如左：
    主  文
原判決關於甲○○部分撤銷，發回台灣高等法院台中分院。
    理  由
本件原判決以上訴人姚進發在第一審自訴意旨略以：被告甲○○與上訴人原為夫妻，
嗣於民國八十五年一月五日離婚。緣坐落台中市○區○○段三一九、三三二等地號土
地之應有部分，及其地上即門牌號碼台中市○○路六三四號建物，原為上訴人所有，
被告竟於七十六年七月十六日，偽造上訴人之署押及盜用上訴人之印章，以偽造上訴
人之委託書，向台中市北屯區戶政事務所申請印鑑證明，使不知情之戶政人員據以核
發印鑑證明書，復於同月二十日，盜用上訴人之印鑑章，偽造前開土地之所有權移轉
契約書、建築改良物所有權移轉契約書，以贈與為原因，持向台中市中正地政事務所
辦理移轉登記，使該管地政人員將此不實之事項，登載於職務上掌管之土地及建物登
記簿上。嗣又於八十二年三月二十三日持該不實之權狀，向華南商業銀行貸款，並向
台中市中正地政事務所辦理本金最高限額新台幣（下同）一千二百萬元之抵押權登記
，足以生損害於上訴人及台中市北屯區戶政事務所、台中市中正地政事務所對於印鑑
證明核發及土地、建物登記管理之正確性，因認被告涉有偽造文書罪嫌云云。但經審
理結果，認為不能證明被告犯罪，因而維持第一審諭知被告無罪之判決，駁回上訴人
在第二審之上訴，固非無見。
惟查：(一)證據雖已調查而其內容尚未明瞭者，即與未經調查無異，如遽行判決，仍屬
應於審判期日調查之證據而未予調查。又為委任事務之處理，須為法律行為，而該法
律行為，依法應以文字為之者，其處理權之授與亦應以文字為之，民法第五百三十一
條定有明文。原判決以上訴人曾出具未載日期之委託書記載：「本人因公務煩（諒係
繁字之誤）忙，委託妻甲○○代領印鑑證明書乙份，此致北屯區戶政事務所」等語，
因認上訴人已授權被告代為處理事務，不構成犯罪。惟被告除為上訴人請領印鑑證明
書外，並將上訴人名下之不動產，以贈與為原因，移轉登記為被告名義，則上開委託
代領印鑑證明之委託書，能否包含授與不動產移轉登記之處理權？原審未予斟酌，即
遽行判決，自嫌速斷。(二)當事人聲請調查之證據如與本案之待證事實無關緊要者，事
實審法院固可以駁回，毋庸為無益之調查，若於證明事實確有重要關係，而又非不易
調查或不能調查者，則為明瞭案情起見，自應踐行調查證據之程序，否則縱經原法院
駁回其聲請，仍屬審判期日應行調查之證據未予調查。上訴人已提出被告與案外人張
翠玲間、被告與上訴人間之電話錄音及其譯文為證，並聲請調查及鑑定錄音之內容，
用以證明被告以偽造文書方式，辦理不動產所有權移轉登記。原判決雖以「日常電話
對話亦常有戲謔、誇大、比喻甚或玩笑之詞」，因認無鑑定之必要，而不予採證。惟
被告與張翠玲間之對話已言及「他要跟妳弄一張委託書啊！像我要偷領我先生的那樣
，要委託書，委託書我自己寫，自己偷蓋，蓋他原來那個章」（見第一審卷第三十二
頁背面，第九十二、九十三頁）。另上訴人責問被告，為何花二、三十萬元辦過戶，
還將上訴人矇在鼓裏，直至三月才知道。被告謂「花二十多萬元，買個安心，……進
旺跟你講的，我講一句話失風」（見原審卷第九十八頁）。上訴人又指責被告，此行
為已構成偽造文書，且代書亦應知情，脫不了關係。被告仍稱「不要緊，……夫妻間
沒有偽造文書問題，……他（指代書）不知道」（見原審卷第九十八、九十九頁，第
一○五頁），則上開對話之內容，是否屬實，攸關被告是否犯罪。被告雖始終否認錄
音之真正，並辯稱非其所言（見第一審卷第四十頁背面，原審卷第三十八頁、第一一
八頁、第一三一頁背面），惟該錄音帶已經附卷，錄音之內容是否為被告所言，尚非
不易調查或不能調查。乃原判決逕以「日常電話對話亦常有戲謔、誇大、比喻甚或玩
笑之詞」，認無鑑定之必要，而不予調查，自難昭折服。上訴意旨執以指摘原判決不
當，為有理由，應認有撤銷發回更審之原因。另被告被訴於八十二年三月二十三日行
使不實之權狀辦理貸款及設定抵押權登記部分，上訴人認與七十六年七月間之偽造文
書部分有牽連犯關係，依裁判上一罪提起自訴，基於審判不可分原則，併予發回。
據上論結，應依刑事訴訟法第三百九十七條、第四百零一條，判決如主文。
中      華      民      國    八十九    年      十      月    二十六    日
                              最高法院刑事第十一庭
                                  審判長法官  陳  炳  煌
                                        法官  陳  世  雄
                                        法官  徐  文  亮
                                        法官  吳  信  銘
                                        法官  韓  金  秀
      右正本證明與原本無異
                                              書  記  官
中      華      民      國    八十九    年      十      月    三十一    日


司法院資訊處製作；財團法人民間司法改革基金會備份。
